臺灣高等法院民事判決　　　　　　　　 95年度上易字第838號
　　上　訴　人　辰興錩機械工程有限公司
　　法定代理人　乙○○
　　訴訟代理人　連炎昌律師
　　被　上訴人　建智營造有限公司
　　法定代理人　甲○○
　　訴訟代理人　吳慶隆律師
上列當事人間給付價金等事件，上訴人對於中華民國95年8月14
日臺灣臺北地方法院94年度訴字第7588號第一審判決提起上訴，
經本院於96年01月31日言詞辯論終結，判決如下：
    主  文
上訴駁回。
第二審訴訟費用由上訴人負擔。
    事實及理由
一、上訴人起訴主張：被上訴人自93年4月1日起至94年2 月15日
    止，由其員工尤三元陸續向伊購買13筆貨品，伊已交貨，有
    銷貨單及送貨單為憑。被上訴人原應給付買賣價金（含稅）
    928,310元，嗣被上訴人歸還50T中押千斤頂31支及反力座墊
    板1只，扣除後尚欠價金491,086元（928,310-374,325-
    62,899＝ 491,086）。被上訴人於上開期間，亦由其員工尤
    三元向伊租賃50T中押千斤頂55支、空壓機1台、反力座墊板
    1只等物，租金合計789,249元，扣除被上訴人歸還所購買之
    螺旋式灌漿機1台折價一半後之價金13 萬元，總計被上訴人
    尚應給付1,150,335元（491,086+789,249-130,000＝1,150,
    335）。另被上訴人租用50 T中押千斤頂4支尚未歸還，每支
    每月租金（含稅）1,050元， 則請求被上訴人自94年10月27
    日起至返還日止按月給付租金4,200元。 尤三元為被上訴人
    之受僱人或代理人，則尤三元在銷貨單上之簽名對被上訴人
    發生效力，上訴人應就其員工尤三元之買受及承租行為負責
    ；縱尤三元非被上訴人之受僱人或代理人，被上訴人亦應負
    表見代理之授權人責任。爰依買賣及租賃之法律關係，請求
    判命： (一)被上訴人給付1,150,335元及自支付命令起至清償
    日止之法定利息。(二)被上訴人自94年10月27日起至返還其所
    租賃之50T中押千斤頂4支之日止，按月給付租金4,200元。
    (三)願以現金或台灣中小企業銀行八德分行可轉讓定期存單供
    擔保，請准宣告假執行。
    原審駁回上訴人之訴及假執行之聲請。
    上訴人於本審聲明：(一)原判決廢棄。(二)被上訴人應給付上訴
    人1,150,335 元，及自原審支付命令聲請狀繕本送達翌日起
    至清償日止按年利率5%計算利息。(三)被上訴人應自94年10月
    27日起至返還其所租賃之50T中押千斤頂4支之日止，按月給
    付上訴人新台幣4,200元。
二、被上訴人則以：(一)尤三元即建圓工程行係伊之工程分包廠商
    ，並非伊之受僱人。雖伊曾為尤三元投保勞工保險，及尤三
    元於伊公司有薪資課稅資料，非得因此遽謂尤三元為伊之員
    工。(二)尤三元並非伊之代理人，蓋伊與尤三元間之「工程承
    攬協議書」第4條第2項約明：「本件工程除契約內容規定供
    給之材料外，有關之一切人工材料、運輸工具、安全、保險
    費、薪資、管理等及因上述所生之一切費用，概由乙方自行
    負責」，即伊與尤三元間之工程承攬合約明定總價承欖包工
    包料性質，伊就工程所需之建築材料不負提供之責，皆由尤
    三元自行訂購打理，故尤三元欲向何人訂購何物品，非伊所
    問，伊僅負責驗收施工品質即可，自無由尤三元代理向上訴
    人訂購或租借機械之理。(三)本件並無表見代理之情形，縱有
    ，伊依民法第169 條但書規定，亦無須負表見代理責任。因
    上訴人實際上明知尤三元並無代理之權限，此由上訴人提出
    之原審原證4、12、18 之客戶訂貨單可明，若上訴人不知尤
    三元無代理伊之權限，何以尤三元向上訴人訂貨後，又再傳
    真原證4、原證18 之訂貨單至伊請求確認是否付款？上訴人
    明知尤三元無任何代理權限，卻仍與之為法律行為，即非善
    意無過失之第三人，無保護之必要，依民法第169 條但書規
    定，伊不應負表見代理之授權人責任等語抗辯。聲明：(一)上
    訴駁回。(二)如受不利之判決，願供擔保請准宣告免為假執行
    。
三、兩造不爭執之事實：
    訴外人尤三元自93 年4月1日至94年2月15日向上訴人訂貨及
    承租機具，業據上訴人交付貨物或機具至各工地，由尤三元
    或其餘現場工地之師傅蕭德營、劉邦釗、朱克己等人簽收，
    業據上訴人提出銷貨單多紙為證（原審卷第54-67 頁），並
    經證人尤三元到庭結證屬實（本院卷第189 頁反面），與另
    一證人即上訴人之總經理詹連龍證述一致（原審卷第100 頁
    ），被上訴人未予爭執，堪信為真實。
四、本件重要爭點在於：(一)尤三元是否為被上訴人之受僱人、代
    理人？其在銷貨單之簽名是否對被上訴人發生效力？(二)被上
    訴人是否應負表見代理之授權人責任？
五、尤三元是否為被上訴人之受僱人、代理人？其在銷貨單之簽
    名是否對被上訴人發生效力？
  (一)尤三元是否為被上訴人之受僱人？
    1.上訴人主張：尤三元為被上訴人之受僱人，此由被上訴人
      自91年5月31日至93年5月26日止為尤三元投保勞工保險，
      及尤三元於92年度在被上訴人處有受領薪資為其論據；惟
      為被上訴人所否認，並以：尤三元係伊之下包，分包有關
      推管工作，依其與尤三元間之工程「工程承攬協議書」第
      4條第2項約定，尤三元乃總價承攬及包工包料，伊不負責
      提供材料及機具，自無向上訴人訂貨及承租機具之理等語
      抗辯。
    2.尤三元係施作下水道之推管工作之專業人士，從未受僱於
      被上訴人領取薪資；被上訴人如承攬到下水道之工程，自
      91年間起即由尤三元次承攬有關推管部分之工作。推管工
      作所需使用之機具，被上訴人根本不懂，均由尤三元視需
      要向上訴人訂貨等情，業據證人尤三人到庭證述綦詳（本
      院卷第189頁反面、191-192頁）。
    3.上訴人雖謂：被上訴人為尤三元投保勞工保險，及尤三元
      在92、93年度於被上訴人處均有受領薪資等節。經查：
      (1)被上訴人確曾為尤三元投保勞工保險，投保期間自91年
        5月31日至93年5月26日止，雖有勞工保險被保險人投保
        資料表在卷（原審卷第141 頁），惟依一般工程業界，
        為保障在工地之工作者安全，而由業主為工人投保勞工
        保險之情所在多有，此由尤三元於91年8月2日至11 月6
        日此段期間，同時有被上訴人及行政院國軍退除役官兵
        輔導委員會為尤三元同時投保勞工保險即明，有尤三元
        之投保資料表可參（原審卷第141頁）。 是尤三元與被
        上訴人究有無僱傭關係？尤三元是否為被上訴人之受僱
        人， 應依渠等間有無民法第482條規定之尤三元為被上
        訴人服勞務，他方給付報酬之約定予以判斷。
        查證人尤三元已到庭證陳：伊從未受僱於被上訴人領取
        固定薪資，伊係推管工作之專業人士，被上訴人對於推
        管工作不懂，推管工作之施行均由其決定主導進行等情
        （本院卷第189 頁反面）；卷附並有被上訴人提出、證
        人尤三元承認為真正之被上訴人與尤三元即建圓工程行
        間簽訂之工程承攬協議書（原審卷第25 -28頁），亦知
        ：尤三元向被上訴人承攬推管工程，工程依推管工作實
        做數量計算，除契約另有約定外，有關推管工作之人工
        、材料、運輸機具等費用均由尤三元自行負責，而非尤
        三元於一定時間內領取被上訴人固定薪資之情。
      (2)至於被上訴人於92年度為尤三元申報所得20萬元，93年
        度為尤三元申報所得651,000元之情？ 雖有尤三元92年
        度綜合所得稅核定通知書及93年之各類所得扣繳暨免扣
        繳憑證在卷（原審卷第139頁，本院卷第119頁），惟證
        人尤三元到庭證稱：其承攬被上訴人之工作時，即與被
        上訴人約明，其與僱用之師傅薪資一半所得部分，由被
        上訴人申報所得，意在節稅，實際上並非其領取被上訴
        人之固定薪資，如其係領取被上訴人之固定薪資者，即
        不會發生積欠被上訴人工程款之情事等情綦詳（本院卷
        第190頁反面）。斟酌證人尤三元若證陳伊係受僱於被
        上訴人者，可免於自己對上訴人負有債務，事實若非如
        此，衡情證人尤三元當無證述對自己不利之內容，由此
        堪認證人尤三元之證詞應可採信。
    4.依上所陳，堪認尤三元於93年4月1日至94年2月15 日並非
      被上訴人之受僱人。
  (二)尤三元為被上訴人之代理人？
    1.上訴人另主張：被上訴人同意尤三元代表其向上訴人訂貨
      及承租機具一節，無非以：尤三元於91年8月1日、8 月20
      日、8月23日、8月26日、93年2月24日、5月19日等向上訴
      人訂貨時，被上訴人均於客戶訂貨單上蓋用公司大小章後
      回傳予上訴人，而客戶訂貨單備註欄載明「以上由尤三元
      代表被上訴人訂購，費用由被上訴人支付，如無異議請簽
      名回傳」為據，並提出客戶訂貨單為憑（原審卷第33- 36
      頁），可見尤三元於93年4月1日至94年2月15 日係以被上
      訴人之代理人身分向上訴人訂貨云云；此亦為被上訴人所
      否認。
    2.參酌：證人即上訴人之總經理詹連龍證述：91年8 月尤三
      元向上訴人訂貨，上訴人會列出明細表，請被上訴人確認
      是否由尤三元代表被上訴人訂約者，嗣被上訴人會蓋章回
      傳同意等語在卷（原審卷第99頁反面），核與證人尤三元
      到庭結證：其向上訴人訂貨時，已向上訴人言明：請上訴
      人將統一發票直接開立客戶為被上訴人，尤三元已與被上
      訴人約定就其應付予上訴人之款項，先自被上訴人應付予
      尤三元之工程款中扣除，由被上訴人直接付予上訴人，亦
      請上訴人向被上訴人確認。而就尤三元應給付予上訴人之
      款項，尤三元事後會亦與被上訴人核對確認項目明細及金
      額，經尤三元該認者，始由被上訴人付款予上訴人；如未
      經尤三元確認，被上訴人即逕行給付予上訴人者，則被上
      訴人須自己承擔等情綦詳（本院卷第189- 191頁），核與
      另 一證人即被上訴人之會計吳春芳所述相符（ 原審卷第
      125頁反面、126頁），即上開證人三位均證述：上訴人、
      尤三元及被上訴人三方於事後確認之作業流程一致，可見
      ：依以前交易模式，被上訴人須就上訴人交付之訂貨明細
      逐筆蓋上公司大小章，始足表示被上訴人事後就各筆交易
      承認尤三元係具有代理權限之人；尤三元並非被上訴人授
      與概括代理權之人甚明。
    3.查本件上訴人請求給付之93年4月1日至94年2月15 日貨款
      及租金，上訴人提出之銷貨單（原審卷第54- 67頁）其上
      並無被上訴人之大小章，僅有尤三元或蕭德營、劉邦釗、
      朱克己等人之簽名，證人詹連龍雖證稱：系爭之訂貨及租
      賃，確無如以前請被上訴人確認，而僅係以電話與被上訴
      人之吳小姐確認云云（原審卷第99頁反面），惟已據被上
      訴人否認，並經證人即被上訴人之會計吳春芳到庭否認（
      原審卷第126 頁），另據證人尤三元到庭陳明：蕭德營、
      劉邦釗及朱克己等人均係伊成立之建圓工程行所僱用之師
      傅，並非被上訴人之受僱人在卷（本院卷第189頁反面）
      ，且證人詹連龍亦陳述：貨物是交到尤三元指定之工地，
      由工地之人簽收明確（原審卷第100 頁），再參以上訴人
      製作之銷貨單（原審卷第54-67 頁）同載「客戶名稱：建
      智營造有限公司」及「送貨地址：００ 工地-尤三元先生
      」，上訴人若認尤三元乃被上訴人之代理人，尤三元之代
      理行為效力及於被上訴人者，上訴人自無另予記載尤三元
      之理，復無其他證據堪認在工地簽收系爭貨品之人為被上
      訴人之代理人，因認：依卷附所有證據，就上訴人訴請給
      付之系爭之各筆訂貨及承租事宜，尚無從認定尤三元為被
      上訴人之代理人。
  (三)承上開說明，尤三元並非被上訴人之受僱人，就上訴人訴請
    給付之系爭各筆訂貨及租賃事宜，又無被上訴人依例在銷貨
    單上蓋章之情，亦難謂尤三元就系爭各筆交易業經被上訴人
    事後承認為其代理人。則上訴人基於尤三元為被上訴人之受
    僱人或代理人，進而主張尤三元在銷貨單上之簽名效力及於
    被上訴人，被上訴人應負責云云，即非正當。
六、被上訴人是否應負表見代理之授權人責任？
  (一)按民法第169 條關於由自己之行為表示以代理權授與他人者
    ，對於第三人應負授權人之責任，但第三人明知其無代理權
    或可得而知者，不在此限，此規定係以本人有使第三人信為
    以代理權授與他人之行為，為保護代理交易之安全，有使本
    人負相當責任之必要而設，應係本人有表見之事實，足使第
    三人信該他人有代理權之情形存在，始足當之，最高法院92
    年度台上字第1588號判決同此見解可供參考，但第三人明知
    或可得而知其為無代理權之情事者，即無予以保護之必要。
  (二)上訴人主張：被上訴人並未堅持以往須由其在客戶訂貨單上
    蓋章之授權模式，自91年10月31日至93年5月31 日期間內對
    於尤三元出面向伊訂貨事宜，嗣後亦付清款項，即令本件訴
    請之93年4月1日至94年2月15日期間，被上訴人亦有開立4紙
    支票給付款項及申報其交付之統一發票23紙等情，則被上訴
    人應負表見代理之授權人責任等語。經查：
    1.上訴人就本件訴請被上訴人給付款項而開立之統一發票23
      張，經上訴人寄發予被上訴人後，被上訴人即持以向台北
      市國稅局萬華稽徵所申報扣抵銷項稅額，亦經本院函詢上
      開稽徵所於95年12月8 日據覆並附電腦報表資料在卷（本
      院卷第128-151頁），被上訴人未予爭執（本院卷第169、
      170 頁），堪認：被上訴人就系爭之各筆訂貨及租賃事宜
      雖未授權予尤三元，惟自被上訴人收受上訴人發出之系爭
      款項23紙發票後即於當月向稅捐單位申報扣減進項稅額之
      行為，已堪認為其有表見之事實，外觀得使上訴人相信尤
      三元就系爭各筆訂貨及租賃事宜係有代理權存在之情形。
    2.就系爭93年4月1日至94年2月15日期間， 被上訴人就上訴
      人開立之 94年4月22日、5月1日、5月6日、6月21日、6月
      30日統一發票5紙， 有付清款項之情，固據其於答辯狀載
      明（本院卷第153、169頁），惟上開經被上訴人給付予上
      訴人之各筆款項，係因：尤三元向上訴人訂貨時，向上訴
      人言明：請上訴人將統一發票直接開立客戶為被上訴人，
      就尤三元應付予上訴人之款項，經尤三元與被上訴人、上
      訴人與被上訴人三方均核對確認後，自被上訴人應付予尤
      三元之工程款中扣除，並由被上訴人直接付予上訴人等情
      ，已如上述，而本件上訴人訴請被上訴人給付之系爭各筆
      交易，未經被上訴人蓋章確認，上訴人就其曾以電話確認
      一節復未舉出任何證據，且被上訴人事後將系爭23紙統一
      發票之營業稅額， 已於94年6月、93年11月間向稅捐單位
      申報折讓，扣減進項稅額，復通知並將折讓單寄予上訴人
      ，惟遭上訴人退回等情，有上開財政部台北市國稅局萬華
      稽徵所函附之電腦資料上記載「23」（進貨退出或折讓證
      明）明確， 亦經上訴人承認在卷（本院卷第192頁）；另
      尤三元立據聲明：其應就系爭款項自行負責云云，有尤三
      元親自簽名之聲明書可稽（原審卷第75頁）等情，綜上堪
      認：就上訴人訴請之系爭各筆交易，被上訴人並無依三方
      約定事後在上訴人交付之客戶訂貨單或銷貨單上蓋章確認
      ，被上訴人復已將統一發票折讓單寄予上訴人，而上訴人
      係明知或可得而知尤三元並無代理被上訴人之權限，則依
      民法第169條但書規定，被上訴人不應負表見代理之授權
      人責任。
  (三)依上所陳，被上訴人雖有收受上訴人訴請給付款項之23紙統
    一發票，並持向稅捐單位申報扣抵銷項金額之表見行為，惟
    因上訴人對於必須由被上訴人事後逐筆蓋章確認尤三元有無
    代理權限之情知之甚明，而上訴人訴請給付之系爭各筆交易
    明細均未經被上訴人事後承認，則上訴人明知或可得而知尤
    三元無代理權，故被上訴人不應負表見代理之授權人責任。
    從而，上訴人請求被上訴人給付系爭之訂貨及租金，均屬無
    據，應予駁回。
七、綜上所述，上訴人主張：尤三元為被上訴人之受僱人、代理
    人，被上訴人應就尤三元之訂貨及租賃行為負責；及尤三元
    縱非被上訴人之受僱人、代理人，被上訴人亦應負表見代理
    之授權人責任等節，訴請被上訴人給付1,150, 335元及法定
    利息， 暨自94年10月27日起至返還其所租賃之50T中押千斤
    頂四支之日止按月給付上訴人4,200元， 均為無理由，不應
    准許，其假執行之聲請亦併予駁回。原審為上訴人敗訴之判
    決及駁回其假執行之聲請，並無不合。上訴意旨指摘原判決
    不當，求予廢棄改判，為無理由，應予駁回。
八、本件事證已臻明確，兩造其餘攻防及舉證核與結論不生影響
    ，爰不再一一論述。
九、據上論結，本件上訴為無理由，依民事訴訟法第449條第1項
    、第78條，判決如主文。
中　　華　　民　　國　　96　　年　　2　　月　　 9 　　日
　　　　　　　　　民事第一庭
                    　審判長法　官  張耀彩
　　　　　　　　　　        法　官  盧彥如
　　　　　　　　　　        法　官  林金吾
正本係照原本作成。
本件不得上訴
中　　華　　民　　國　　96　　年　　2　　月　　 9 　　日
                            書記官  張淑芳
